臺北高等行政法院判決
　　　　　　　　　　　　　　　　　　 95年度訴字第03185號
　　　　　　　　　　　　　　　.
原　　　告　高雄縣內門鄉農會
代　表　人　甲○○
訴訟代理人　王東山　律師
複　代理人　李美寬　律師
被　　　告　行政院農業委員會
代　表　人　蘇嘉全（主任委員）
訴訟代理人　丁○○
　　　　　　丙○○
　　　　　　乙○○
上列當事人間因農業金融法事件，原告不服行政院中華民國95年
7 月14日院臺訴字第0950088466號訴願決定，提起行政訴訟。本
院判決如下：
　　主  文
原告之訴駁回。
訴訟費用由原告負擔。
　　事  實
一、事實概要：
    緣原告之信用部，因經營不善，淨值呈負數，經財政部依據
    行政院金融重建基金設置及管理條例第5 條、第10條及金融
    機構合併法第13條規定，以民國（下同）90年9 月14日台財
    融(三)字第0903000101號函自90年9 月14日起停止原告會員代
    表、理事、監事及總幹事對信用部有關職權，指派中央存款
    保險股份有限公司行使之，並命原告將其經營不善之信用部
    及其營業所必需之財產讓與中國農民銀行（以下簡稱農民銀
    行）。嗣原告於94年1 月11日依信用部讓與銀行承受之農會
    漁會爭議資產認定與處理準則（以下簡稱處理準則）第3 條
    及第4 條規定，向被告所屬金融局（以下簡稱農金局）申請
    轉回高雄縣內門鄉○○段694 地號、695 地號、327 地號、
    高雄縣內門鄉○○段145-2 地號、145-11地號、高雄縣內門
    鄉○○段294-2 地號、295-1 地號、高雄縣內門鄉○○○段
    284-2 地號、285-11地號土地、高雄縣內門鄉內豐村內埔11
    1 號及高雄縣內門鄉○○村○○路70號1 樓建物等爭議資產
    。被告以95年1 月4 日農授金字第0955070027號處分書核定
    農民銀行應返還上揭全部土地及建物。原告就原處分書附表
    農民銀行應返還高雄縣內門鄉農會資產明細表（以下簡稱應
    返還資產明細表）所列尚未過戶應繳回之土地增值稅新臺幣
    （下同）17,718,000元部分不服，以被告未以二次過戶方式
    處理，逕作成轉回上開爭議資產，應繳回尚未過戶之土地增
    值稅17,718,000元之處分，影響該會權益，有違處理準則第
    4 條第3 項規定云云，提起訴願遭決定駁回，遂提起本件行
    政訴訟。
二、兩造聲明：
　　(一)原告聲明求為判決：1.訴願決定及原處分關於附表記載「
                          尚未過戶應繳回土地增值稅」部分
                          均撤銷，被告應作成將原處分書附
                          表所列資產之所有權移轉登記予中
                          國農民銀行後，再將所有權移轉予
                          原告之處分。
                        2.訴訟費用由被告負擔。
  　(二)被告聲明求為判決：1.駁回原告之訴。
                        2.訴訟費用由原告負擔。
三、兩造之爭點：
    (一)本案爭執點：
      1.系爭土地有無二次過戶的問題？
      2.土地增值稅應該由農民銀行繳回給重建基金，原告是否
        有爭訟的利益？
　　(二)原告主張之理由：
      1.緣原告之信用部遭接管初期，因「營業範圍及需要，資
        產歸屬認定」等爭議，曾就此與財政部進行行政救濟等
        程序，而中國農民銀行亦曾於91年間向高雄縣旗山地政
        事務所提出資產所有權強制移轉登記之要求，案經該地
        政事務所公告，並經原告提出異議，復經該地政事務所
        二次調處後，作成調處結果略為「內門鄉農會正向台北
        高等行政法院訴訟中，依法駁回」（原證一），且被告
        於91年11月14日假山上鄉農會召開「農、漁會永續經營
        座談會」，會中經小港區農會總幹事盧大泓提出：「爭
        議資產尚未釐清解決前，暫緩移轉過戶」，當場獲得是
        時之行政院長游錫? 同意在案，此有會議紀錄乙份可稽
        （原證二），是原告是時未為所有權移轉登記之程序，
        乃於法有據。
      2.查前開案件經原告提起行政訴訟後，最高行政法院業於
        93年12月10日判決「上訴駁回」在案（原證三），原告
        本應依從該判決，將帳列信用部資產之所有權移轉予中
        國農民銀行，惟是時適逢「信用部讓與銀行承受之農會
        漁會爭議資產認定與處理準則」於93年7 月30日公布實
        施，因36家農漁會資產歸屬之認定繁複，各農漁會均有
        其待協商處理之個案，故原告於資產尚未釐清前，未敢
        逕將帳列信用部之資產所有權移轉予中國農民銀行，此
        乃原告何以遲未移轉系爭資產之因。
      3.按農業金融法第59條第2 項所訂定之「信用部讓與銀行
        行承受之農會漁會爭議資產認定與處理準則」第4 條第
        3 項已明訂「依前2 項規定處理仍有爭議者，由中央主
        管機關邀集行政院金融監督管理委員會、中央存款保險
        股份有限公司、銀行、農、漁會等相關單位協議處理」
        ，惟被告機關未依前揭規定「邀集相關單位協議處理」
        ，即逕作成「尚未過戶應繳回之土地增值稅壹仟柒佰柒
        拾壹萬捌仟元」之處分，自已違反前揭規定，而有違誤
        之虞。
      4.次按金融機構合併法第17條第1 項第2 款規定：「原供
        消滅機構直接使用之土地隨同移轉時，經依土地稅法審
        核確定其現值後，即予辦理土地所有權移轉登記，其應
        繳納之土地增值稅准予記存，由該存續機構或新設機構
        於該項土地再移轉時一併繳納之；其破產或解散時，經
        記存之土地增值稅，應優先受償」，是系爭資產本應依
        前規定移轉所有權予中國農民銀行，嗣再移轉所有權返
        還予原告，惟被告違反前揭規定，竟逕處分將系爭資產
        返還予原告，並命原告應繳回未過戶之土地增值稅17,7
        18,000元云云，顯有違法之嫌，請判決如訴之聲明，以
        維權益。
　　(三)被告主張之理由：
      1.原告主張系爭爭議資產應辦理二次過戶，並撤銷應繳回
        未過戶土地增值稅17,718仟元乙節，所列爭議資產未辦
        理二次過戶，對原告並未造成任何權益之損害，實屬欠
        缺法律上利益及權利保護之必要，應屬無理由。另土地
        增值稅並非原告所得爭執事項，命原告應繳回未過戶之
        土地增值稅17,718仟元云云，顯係原告對法令及原處分
        之誤解，殊不足採：
        (1)原告指摘原處分附表所列爭議資產未辦理二次過戶乙
          節，查對原告並未造成任何權益之損害，實屬欠缺法
          律上利益：查系爭爭議資產土地，自財政部90年9 月
          14日命原告將信用部及其營業所需之財產讓與農民銀
          行時起，迄今仍登記於原告名下，相關財產之所有權
          並未移轉予農民銀行。故原處分作成後對原告之權利
          狀態，與財政部所為前開命令前並無二致，原告並未
          因原處分而就爭議資產部分受有任何權利之損害。是
          以原告就系爭爭議資產土地主張辦理二次過戶乙節，
          欠缺法律上利益。
        (2)土地增值稅並非原告法律上應得之權利或利益，原告
          主張撤銷應繳回未過戶土地增值稅17,718仟元云云，
          應係對法令及原處分之誤解所致，顯無理由：
          查「土地稅法」第28條及「金融機構合併法」第17
            條第1 項第2 款分別規定略以：「已規定地價之土
            地，於土地所有權移轉時，應按其土地漲價總數額
            徵收土地增值稅。」；「金融機構經主管機關許可
            合併者，原供消滅機構直接使用之土地隨同移轉時
            ，經依土地稅法審核確定其現值後，即予辦理土地
            所有權移轉登記，其應繳納之土地增值稅准予記存
            ，由該存續機構或新設機構於該項土地再移轉時一
            併繳納之」。次按「行政院金融重建基金設置及管
            理條例」第13條第3 項及「行政院金融重建基金處
            理經營不善金融機構作業辦法」第8 條第3 款亦分
            別規定：「存保公司經本基金委託辦理前項及第10
            條相關事務時，其所需費用由本基金負擔。」、「
            依法律應予給付之退休金、資遣費、預告工資、營
            業稅、土地增值稅及相關稅捐。」
          次查，農民銀行依土地稅法第28條規定，原應繳納
            受讓原處分附表所列爭議資產之土地增值稅，惟依
            金融機構合併法第17條第1 項第2 款之特別規定，
            於辦理移轉登記時先予記存暫不繳納。金融重建基
            金為處理經營不善之金融機構（即信用部），其所
            需資金包括承受銀行先予記存暫不繳納，俟將來再
            移轉系爭資產時始須繳納之土地增值稅。
          再查，原告迄今既未移轉系爭9 筆土地予農民銀行
            ，原處分亦認為系爭資產毋庸過戶予該銀行，則先
            行交付予該銀行系爭土地增值稅即非屬處理經營不
            善金融機構所需之資金，農民銀行自應返還予金融
            重建基金。是以，原告所稱「命原告應繳回未過戶
            之土地增值稅17,718仟元」云云，全然係原告之誤
            解所致，並無理由。
          綜上，系爭9 筆土地之土地增值稅，原係依法為處
            理原告經營不善之信用部所須給付予農民銀行之資
            金，並非給予原告，原告就此並無權利或任何法律
            上利益可言，自無因原處分而有權利損害之情事。
        (3)承上所述，原處分未辦理二次過戶及命農民銀行繳回
          土地增值稅款，並未對原告造成任何權利之損害，是
          以原告此部分之請求，係屬行政訴訟法第107 條第1
          項第10款所稱：「起訴不合程式或不備其他要件者」
          之欠缺權利保護之必要，應屬無理由。
      2.原告所稱被告未依處理準則第4 條第3 項規定，「邀集
        相關單位協議處理」，即逕作成「尚未過戶應繳回之土
        地增值稅17,718仟元」之處分云云，顯與事實不符，亦
        不足採：
        (1)查被告所屬農金局，於94年4 月6 日召開「研商處理
          高雄縣內門鄉農會於信用部成立前取得資產轉回事宜
          會議」，並於該會議協商爭議資產認定事宜，前開會
          議原告理事長、常務監事及總幹事均出席，此有農金
          局94 年4月8 日函送該次會議紀錄附卷可參（被證四
          ）。原告所稱未邀集相關單位協議處理云云，顯與事
          實不符。
        (2)再者，依前揭答辯1.(2)所述，原告所稱「命原告應
          繳回未過戶之土地增值稅17,718仟元」，全然係原告
          誤解法令及原處分所致，是以，自無「逕作成『尚未
          過戶應繳回之土地增值稅17,718仟元』之處分」之情
          事，此亦難認其有理由。
      3.按「行政訴訟法」第4 條第1 項規定略以：「人民因中
        央或地方機關之違法行政處分，認為損害其權利或法律
        上之利益，經依訴願法提起訴願而不服其決定，‧‧‧
        ，得向高等行政法院提起撤銷訴訟。」查原告提起本件
        訴訟請求貴院撤銷被告之原處分及行政院之訴願決定，
        係主張被告對原處分所列爭議資產未辦理二次過戶，及
        作成農民銀行應繳回土地增值稅之原處分，有違法而使
        伊受有權益之侵害，倘其權利並未受有損害，即屬無權
        利保護之必要，而欠缺訴訟要件，原告就此部分之聲明
        應予駁回。
      4.綜上所陳，本件原告之訴顯無理由，請判決如答辯聲明
        ，以維權益。
　　理  由
一、按「本法所稱主管機關，在中央為行政院農業委員會。」、
    「依金融機關合併法第13條規定，將信用部讓與銀行承受之
    農、漁會，其爭議資產之認定標準與處理準則，中央主管機
    關應會同相關部會於本法施行後6 個月內訂定處理之。」農
    業金融法第5 條前段及第59條第2 項分別定有明文；又「本
    準則依農業金融法第59條第2 項規定訂之。」、「本準則所
    稱爭議資產指帳列信用部且於信用部成立前取得之股票（份
    ）、債券及營業所必需之不動產。信用部成立日期之認定，
    以中華民國64年5 月9 日為基準。但實際成立日期在該日之
    後者，以實際成立日期為準。」、「依前條所定之爭議資產
    ，應無償轉回農、漁會。爭議資產如經銀行處分或未經處分
    經雙方協議者，得由銀行依承受時之會計師評估價格，以現
    金歸還農、漁會。依前2 項規定處理仍有爭議者，由中央主
    管機關邀集行政院金融監督管理委員會、中央存款保險股份
    有限公司、銀行、農、漁會等相關單位協議處理。」復為信
    用部讓與銀行承受之農會漁會爭議資產認定與處理準則（下
    稱處理準則）第1 條、第3 條及第4 條所明定。
二、緣原告之信用部，因經營不善，淨值呈負數，經財政部依據
    行政院金融重建基金設置及管理條例第5 條、第10條及金融
    機構合併法第13條規定，以90年9 月14日台財融(三)字第0903
    000101號函自90年9 月14日起停止原告會員代表、理事、監
    事及總幹事對信用部有關職權，指派中央存款保險股份有限
    公司行使之，並命原告將其經營不善之信用部及其營業所必
    需之財產讓與農民銀行。嗣原告於94年1 月11日依處理準則
    第3 條及第4 條規定，向被告所屬農金局申請轉回高雄縣內
    門鄉○○段694 地號、695 地號、327 地號、高雄縣內門鄉
    ○○段145-2 地號、145-11地號、高雄縣內門鄉○○段294-
    2 地號、295-1 地號、高雄縣內門鄉○○○段284-2 地號、
    285-11地號土地、高雄縣內門鄉內豐村內埔11 1號及高雄縣
    內門鄉○○村○○路70號1 樓建物等爭議資產。被告以95年
    1 月4 日農授金字第0955070027號處分書核定農民銀行應返
    還上揭全部土地及建物。原告就原處分書附表農民銀行應返
    還高雄縣內門鄉農會資產明細表所列尚未過戶應繳回之土地
    增值稅17,718,000元部分不服，以被告未以二次過戶方式處
    理，逕作成轉回上開爭議資產，應繳回尚未過戶之土地增值
    稅17,718,000元之處分，影響該會權益，有違處理準則第4
    條第3 項規定云云，提起訴願遭決定駁回，遂提起本件行政
    訴訟。兩造分別為前揭事實欄所載之陳述，準此，本件所應
    釐清者厥為資產明細表所示「尚未過戶應繳回之土地增值稅
    」之真意及原告對其有無爭訟之利益；系爭爭議資產是否須
    辦理二次過戶、原告是否在系爭處分中曾向被告請求過？
三、按「已規定地價之土地，於土地所有權移轉時，應按其土地
    漲價總數額徵收土地增值稅。」土地稅法第28條定有明文；
    又「金融機構經主管機關許可合併者，原供消滅機構直接使
    用之土地隨同移轉時，經依土地稅法審核確定其現值後，即
    予辦理土地所有權移轉登記，其應繳納之土地增值稅准予記
    存，由該存續機構或新設機構於該項土地再移轉時一併繳納
    之。」金融機構合併法第17條第1 項第2 款亦有明定；而行
    政院金融重建基金設置及管理條例第13條第3 項規定：「存
    保公司經本基金委託辦理前項及第10條相關事務時，其所需
    費用由本基金負擔。」；行政院金融重建基金處理經營不善
    金融機構作業辦法第8 條第3 款亦規定：「依法律應予給付
    之退休金、資遣費、預告工資、營業稅、土地增值稅及相關
    稅捐。」。查農民銀行承受原告經營不善之信用部及其營業
    所必需之財產，依土地稅法第28條規定，原應繳納受讓原處
    分附表所列爭議資產之土地增值稅；惟依金融機構合併法第
    17條第1 項第2 款之特別規定，於辦理移轉登記時先予記存
    暫不繳納。而金融重建基金為處理經營不善之信用部，其所
    需資金包括承受銀行先予記存暫不繳納，俟將來再移轉系爭
    資產時始須繳納之土地增值稅。次查，原告迄今既未移轉系
    爭9 筆土地予農民銀行，原處分亦認為系爭資產毋庸過戶予
    該銀行，則先行交付予該銀行處理之系爭土地增值稅即非屬
    處理經營不善金融機構所需之資金，農民銀行自應返還予金
    融重建基金。準此，原告主張「命原告應繳回未過戶之土地
    增值稅17,718仟元」云云，要屬原告之誤解，本院96年3 月
    26日準備程序中，亦對兩造加以闡明及釐清，並據原告訴訟
    代理人表示無意見，記明在卷，從而，系爭9 筆土地之土地
    增值稅，原係依法為處理原告經營不善之信用部所須給付予
    農民銀行之資金，並非給予原告，原告就此並無權利或任何
    法律上利益可言，自無因原處分而有權利損害之情事，原告
    主張原處分係命原告應繳回未過戶之土地增值稅00000000元
    為違法，應予撤銷乙節，要屬誤解，且無爭訟之利益，應予
    駁回。
四、查被告所屬農金局，於94年4 月6 日召開「研商處理高雄縣
    內門鄉農會於信用部成立前取得資產轉回事宜會議」，並於
    該會議協商爭議資產認定事宜，前開會議原告理事長、常務
    監事及總幹事均出席，此有卷附農金局94年4 月8 日函送該
    次會議紀錄在卷可憑（見本院卷第64-68 頁）原告主張被告
    未依處理準則第4 條第3 項規定，未邀集相關單位協議處理
    ，即作成系爭處分云云，顯與事實不符。至銀行承受農、漁
    會資產而尚未過戶之土地，轉回時其土地是否辦理二次過戶
    乙節，曾經行政院金融重建基金管理委員會第36次會議討論
    ，略以：依農漁會信用部財產劃分原則及處理準則規定，資
    產係以原物現狀返還農、漁會，既然土地之所有權未移轉，
    即無須再辦理所有權移轉登記，決議採不辦理二次過戶之方
    式，有該會函附會議紀錄影本在卷可考（見行政院訴願卷第
    43-46 頁），從而，系爭資產未辦理二次過戶，核無不合，
    準此，原告主張系爭資產應先過戶予農民銀行，再移轉登記
    予原告云云，顯乏請求之依據；按「人民因中央或地方機關
    對其依法申請之案件，於法令所定期間內應作為而不作為，
    認為其權利或法律上利益受損害者，經依訴願程序後，得向
    高等行政法院提起請求該機關應為行政處分或應為特定內容
    之行政處分之訴訟。」、「人民因中央或地方機關對其依法
    申請之案件，予以駁回，認為其權利或法律上利益受損害者
    ，經依訴願程序後，得向高等行政法院提起請求該機關應為
    行政處分或應為特定內容之行政處分之訴訟。」行政訴訟法
    第5 條第1 項及第2 項分別定有明文，可知欲提起課予義務
    之訴，必原告曾對「依法申請」之案件，向被告提出申請，
    被告未為作為或予以駁回，再經訴願程序後，始得提起，查
    本件原告對於被告應就系爭土地辦理二次過戶乙節，並未依
    法提出申請，業據原告訴訟代理人於本院準備程序中陳明，
    記明在卷，從而，原告遽提課予義務訴訟，請求被告應作成
    將原處分明細表內之土地，先將所有權移轉登記給農民銀行
    ，再移轉予原告之主張，顯不合法，亦應駁回。
五、綜合上述，原告之主張均不足採，被告檢送其核定應轉回被
    告之爭議資產明細表，且於明細表註明「尚未過戶應繳回之
    土地增值稅」，核無不合，訴願決定予以維持，亦無違誤，
    原告仍執前詞及其一己之主觀見解，聲請撤銷，併請求判命
    被告應作成將原處分書附表所列資產之所有權移轉登記予中
    國農民銀行後，再將所有權移轉予原告之處分，均為無理由
    ，應予駁回。
六、本件事證已經明確，兩造其餘攻擊防禦方法（如原告所稱系
    爭資產在尚未釐清解決前，暫緩移轉係經當時之行政院長同
    意等），核與本件判決結果不生影響，爰不逐一論述，併此
    敘明。
七、據上論結，本件原告之訴為無理由，爰依行政訴訟法第98條
    第3 項前段，判決如主文。
中　　華　　民　　國　　96　　年　　5　　 月   　10  日
                         第六庭審判長法  官　林　文　舟
                                     法  官　陳　鴻　斌
                                     法  官　闕　銘　富
上為正本係照原本作成。
如不服本判決，應於送達後20日內，向本院提出上訴狀並表明上
訴理由，如於本判決宣示後送達前提起上訴者，應於判決送達後
20日內補提上訴理由書（須按他造人數附繕本）。
中　　華　　民　　國　　96　　年　　5　　 月   　11  日
                                     書記官  孫　筱　晴
